臺灣臺中地方法院刑事裁定　　　　　　　96年度聲判字第31號
聲　請　人
即　告訴人　有限責任南投縣仁愛鄉良久林業生產合作社
代　表　人　甲○○
告訴代理人　黃銘煌律師
被　　　告　乙○○
　　　　　　　　　　15號
上列聲請人因被告偽造文書等案件，不服臺灣高等法院臺中分院
檢察署九十五年度上聲議字第一五０四號駁回再議之處分（原不
起訴處分案號：臺灣臺中地方法院檢察署檢察官九十五年度偵字
第一四三四九號），聲請交付審判，本院裁定如下：
    主  文
聲請駁回。
    理  由
一、聲請人原告訴意旨略以：被告乙○○基於詐欺及偽造文書之
    犯意，於民國九十二年十月二十八日，與案外人胡伯澤簽訂
    之合作墾殖合約書內，竟偽簽「有限責任南投縣仁愛鄉良久
    林業生產合作社」（下稱良久合作社）前任理事「黃文清」
    之署押二次，且更冒用良久合作社之關防及大小章，以遂其
    對外詐騙之名，因認被告涉有偽造文書及詐欺等罪嫌。
二、聲請人原再議意旨略以：檢察官於九十五年六月十五日偵查
    時，對被告及證人黃文清未予隔離審訊，始致被告及證人黃
    文清之陳述相符，又聲請人提起本件告訴前曾多次與證人黃
    文清商討合約，證人黃文清坦承疏失於八十七年十二月八日
    就將聲請人印章交給被告。又被告於庭訊時既坦承上開合約
    書為其所簽發，且合約書上『黃文清』之簽名亦為其所為，
    則顯已違反合作社法及聲請人章程所定合約書應由理事主席
    提報於九十二年度業務計畫書，經理事會通過並送九十二年
    度社員大會決議通過，才可簽約執行之規定。又檢察官未傳
    喚證人及契約當事人胡伯澤就草率結案，顯有不當等情。
三、本件聲請交付審判意旨略以：
（一）於授權製作私文書之情況，若授權之人乃法人之代表人時
      ，代理人所得代法人而為或行使之法律行為，仍應限於該
      法人之代表人權限範圍內，否則即屬越權代理，並依無權
      代理方式，即仍構成偽造私文書罪責：按刑法第二百十條
      偽造文書罪，其所謂偽造是指「有形的偽造」，換言之，
      不管文書內容對或錯，而是行為人有無權利利用他人的名
      義去製作，是不是無權製造。而，代理人縱可因本人之授
      權而為本人為法律行為，然如該授權之人乃法人之代表人
      者，則代理人所得代法人而為或行使之法律行為，仍受限
      在該法人之代表人所得自為之法律行為權限範圍內，否則
      即屬越權代理，應以無權代理視之。且因其無權代理行為
      使社會一般人產生信賴，並致本人（及其代表之法人）產
      生不利之法律責任，該代理人之越權行為即應論以偽造文
      書之罪責。否則，無異將造成為法人代表人開闢一脫免罪
      責之漏洞，鼓勵犯罪。就此，由最高法院七十四年度台上
      字第四五二五號刑事判決要旨中，關於表現代理及無權代
      理之評述：「民法第一六九條之表現代理及第一百七十條
      第一項本人追認之無權代理行為，均屬未得本人同意之無
      權代理行為。只因民法為保護善意第三人及交易安全，於
      本人有表現代理行為時，責本人負授權人之責任，或為尊
      重本人意願兼顧他方權益，於經本人追認時亦生效力。此
      與刑法處罰偽造文書之主旨重在保護文書之實質的真正有
      別，故若無權代理人冒用本人名義製作不實之文書，即應
      成立偽造文書之罪。不因被冒名之本人表現代理行為，或
      事後追認，以解免其偽造文書之罪責。」即明。最高法院
      七十四年台上字第一０九一號刑事判決亦謂：「．．．查
      逾越所賦予之權限，而以本人（授予代理權之本人）名義
      作成文書時，就其逾越之部分，既無製作之權，自仍不失
      為偽造之行為。」。綜前所述，於該授權之本人乃法人之
      代表人時，縱該代表人有概括授權或事後追認授權之意，
      然如其所授之權限原本即非該法人代表人權限範圍內所應
      為或得為之行為，而代理人卻以法人之名義為逾越代表人
      權限範圍之行為時，即屬越權代理，應與無權代理同視，
      均應負偽造文書之責任。
（二）聲請人前任理事主席黃文清，並無代表聲請人簽立系爭「
      合作墾植合約書」之代表權限：按「本法所稱合作社，謂
      依平等原則，在互助組織之基礎上，以共同經營方法，謀
      社員經濟之利益與生活之改善。」；「合作社為法人」；
      「合作社之業務，得為左列各款之一種或數種：六、其他
      不違反第一條之規定。」合作社法第一條、第二條、第三
      條第六款分別定有明文。次按，「合作社，謂依平等原則
      與生活之改善，此為合作社法第一條所明定；是以合作社
      之業務，自應由社員共同經營之，其委託他人經營，不論
      方式為何，均為法所不許。」，此亦有內政部七十四年四
      月二十五日台內社字第三一０四０三號、八十年十二月七
      日台內社字第八０七六五九六號函釋可供參酌。又「本社
      社員大會由全體會員組織之，為本社最高權力機關」、「
      社員大會之職權如下：二、決定本社業務計畫及收支預算
      。三、審查本社社務推行情形及工作報告。」、「理事會
      之職權如下：一、擬定業務計畫及收支預算。二、編報業
      務執行情形及會計報告。四、處理社員大會決定議案及交
      辦事項」，此有聲請人八十三年四月修正合作社章程第十
      二條、第十四條、第十五條規定可供參酌。準此，依前揭
      規定，凡與聲請人合作社「業務計畫及經營」相關事項之
      決策，其最後決定權係完全操控在聲請人合作社全體社員
      組織之社員大會。至聲請人合作社理事會及理事主席其職
      權如前所述，充其量僅有擬定聲請人合作社業務計畫、並
      依聲請人合作社社員大會之決議，處理社員大會所決定議
      案交辦事項，於此之外，即無權限。本件被告與胡伯澤所
      簽「合作墾植合約書」，涉及聲請人合作社具經營價值之
      林業用地之經營營收，屬於聲請人合作社業務經營之一部
      分，依合作社法第一條、內政部七十四年四月二十五日台
      內社字第三一０四０三號、八十年十二月七日台內社字第
      八０七六五九六號函釋要旨，僅能由聲請人合作社社員經
      營，否則即屬違法。此外，前揭合約書既屬於聲請人合作
      社「業務經營」範圍，且其擬定、簽立及執行等均足影響
      告訴人合作社及全體社員之權益，是其相關計畫，依前揭
      說明，自均應事先經聲請人合作社社員大會決議通過後始
      為有效，在未經聲請人合作社社員大會決議通過，聲請人
      合作社理事會或理事主席無權擅自簽訂或執行，否則亦屬
      違法。綜上，足見聲請人合作社前任理事主席黃文清並無
      代理合作社與胡伯澤簽立系爭「合作墾植合約書」之代表
      權限。
（三）被告以聲請人之名義與胡伯澤簽立「合作墾植合約書」，
      已逾越聲請人前任理事主席黃文清之權限，自應負偽造文
      書之罪責：按聲請人前任理事主席黃文清，對外並無代表
      聲請人與胡伯澤簽立系爭「合作墾植合約書」之權限，已
      如前所述。則無論其將聲請人合作社大、小章交予何人，
      受委託之人亦僅能依合作社規定之理事主席權限範圍內辦
      理，如逾此權限難謂即為有權代理。是被告縱有聲請人前
      任理事主席黃文清之事前授權，或事後追認，仍不應獲得
      大於聲請人前任理事主席黃文清之權限。被告擅以聲請人
      名義與胡伯澤簽立「合作墾植合約書」，顯然已經逾越聲
      請人前任理事黃文清權限範圍，縱聲請人前任理事主席事
      前允許或事後追認，亦屬逾越權限，故該行為仍應成立刑
      法第二百十條偽造私文書之罪責。
三、按告訴人之告訴，係以使被告受刑事訴追為目的，是其陳述
    是否與事實相符，仍應調查其他證據以資審認，最高法院五
    十二年台上字第一三００號著有判例。又犯罪事實應依證據
    認定之，無證據不得認定犯罪事實，刑事訴訟法第一百五十
    四條第二項定有明文。若證據資料在經驗科學上或論理法則
    上尚有對被告較為有利之存疑，而無從依其他客觀方法排除
    此項合理之可疑，即不得以此資料作為斷罪之基礎，且刑事
    訴訟制度受「倘有懷疑，則從被告之利益為解釋」、「被告
    應被推定為無罪」之原則所支配，故得為訴訟上之證明者，
    無論為直接或間接證據，須客觀上於一般人均不致有所懷疑
    而達於確信之程度者，始可據為有罪之認定，倘其證明尚未
    達於「確信」之程度，而有合理可疑存在時，即難據以為被
    告不利認定，換言之，在法律判斷上，即不能為被告有罪之
    認定。次按告訴人不服上級法院檢察署檢察長或檢察總長認
    再議為無理由而駁回之處分者，得於接受處分書後十日內委
    任律師提出理由狀，向該管第一審法院聲請交付審判；法院
    認為交付審判之聲請不合法或無理由者，應駁回之，刑事訴
    訟法第二百五十八條之一、第二百五十八條之三第二項前段
    分別定有明文。前述刑事訴訟法第二百五十八條之一規定，
    乃對於「檢察官不起訴或緩起訴裁量權」制衡之一種外部監
    督機制。法院僅在就檢察官所為不起訴或緩起訴之處分是否
    正確加以審查，以防止檢察機關濫權。依此立法精神，法院
    就聲請交付審判案件為審查時，所謂「得為必要之調查」所
    指之調查證據之範圍，自應僅以偵查中曾顯現之證據為限，
    不可就告訴人新提出之證據再為調查，亦不可蒐集偵查卷以
    外之證據。另由刑事訴訟法第二百六十條對於不起訴處分已
    確定或緩起訴處分期滿未經撤銷者，得再行起訴規定之立法
    理由說明：「本條所謂不起訴處分已確定者，係包括『聲請
    法院交付審判復經駁回者』之情形在內。」，益徵法院就聲
    請交付審判案件為審查時，所謂「得為必要之調查」所指之
    調查證據範圍，應僅以偵查中曾顯現之證據為限，不得就告
    訴人新提出之證據，再為調查，亦不可蒐集偵查卷以外之證
    據。否則，將使交付審判制度與再行起訴制度，相互混淆不
    清（臺灣高等法院九十一年四月二十五日第一次刑庭庭長法
    律問題研究會議結論意旨參照），合先敘明。
四、本件聲請人以被告涉犯偽造文書等罪嫌，向臺灣臺中地方法
    院檢察署檢察官提出告訴，經該檢察署檢察官為不起訴處分
    （九十五年度偵字第一四三四九號）後，聲請人不服，聲請
    再議亦經臺灣高等法院臺中分院檢察署檢察長以再議為無理
    由而駁回再議（九十五年度上聲議字第一五０四號）等情，
    業經本院調取上開偵查案卷宗審閱無訛。
五、訊據被告乙○○堅詞否認有何偽造文書及詐欺取財之犯行，
    辯稱：良久合作社之大小章係黃文清於九十年間所交付，委
    伊處理良久合作社之事務，蓋用良久合作社之大小章前，伊
    均有告知黃文清並取得同意等語。經查：
（一）按合作社謂依平等原則，在互助組織之基礎上，以共同經
      營方法謀社員經濟之利益與生活之改善，而其社員人數及
      股金總額均可變動之團體；合作社之種類及業務如左：一
      、生產合作社：經營各種生產、加工及製造之全部或一部
      份業務；合作社設理事至少三人，監事至少三人，由社員
      大會或社員中選任之；理事依本法及合作社章程之規定，
      與社員大會之決議執行任務，並互推一人或數人對外代表
      合作社，合作社法第一條、第三條、第三十二條及第三十
      四條第一項定有明文。而按刑法第二百十條偽造文書罪之
      成立，以無制作權而擅自制作為必要，又偽造必係冒用或
      捏造他人名義而制作文書，如以自己名義制作文書，或自
      己本有制作權，縱有不實之記載，或其所制作之內容虛偽
      ，除有特別規定者外，要難論以該罪。又偽造既係無制作
      權而擅自制作而言，是制作人必有無制作權之認識，始克
      與擅自制作相當，否則行為人因欠缺偽造之故意，即難以
      該罪相繩（最高法院八十三年台上字第一五０六號刑事判
      決可資參照）。又按刑法第三百三十九條第一項詐欺罪之
      成立，以意圖為自己或第三人不法之所有，以詐術使人將
      本人或第三人之物交付為要件。而所謂以詐術使人交付，
      必須被詐欺人因其詐術而陷於錯誤，若其所用方法，不能
      認為詐術，亦不致使人陷於錯誤，即不構成該罪（最高法
      院四十六年度台上字第二六０號判例參照）。
（二）次查，被告所辯上情，既核與證人即良久作社前任理事主
      席黃文清於偵訊中具結證稱：於八十九年間，渠因生意忙
      碌，剛好乙○○租了一塊地，也是良久合作社之社員，渠
      遂將良久合作社之印章及社務委由乙○○處理。之前甲○
      ○雖有找渠談論乙○○冒用印章之事，但渠未將事情始末
      交代清楚等語大致相符，足見被告辯稱上揭情詞，洵屬有
      據，堪可採信，而被告乃係經證人黃文清之授權，始以聲
      請人及黃文清名義與胡伯澤簽立「合作墾植合約書」，甚
      為明確。至告訴人之代表人甲○○雖於偵訊中指陳被告及
      黃文清於臺灣南投地方法院庭訊時所述交付印章之時間有
      所出入；然查，證人黃文清既業已於偵查中具結擔保其所
      為證言，若有虛偽陳述願負偽證罪之刑責，且被告及證人
      黃文清就渠等因何交付取得上開聲請人之大小章及被告簽
      訂上開合約書時究有無經證人黃文清授權等情所述全然一
      致，顯見證人黃文清就其確有授權被告簽訂上開合約書一
      節等所為證言，堪予採信，而證人黃文清對於其究於何時
      交付上開聲請人之大小章等情，當係因時間較久，始與被
      告所述有些微出入，惟仍無礙於證人黃文清所為其他證言
      之真實性及可信性至明。
（三）另查，本案系爭契約係於九十二年十月二十八日簽訂，斯
      時證人黃文清仍為良久合作社之理事主席，揆諸首揭說明
      ，證人黃文清當屬有權對外代表良久合作社與第三人簽約
      者，是就系爭合約書而言，證人黃文清係屬有權制作者，
      從而，被告既獲證人黃文清授權簽署其名及蓋用其印章，
      而為簽訂系爭合約書之行為，已如前述，自與「擅自制作
      」之情不相當，核非「無制作權」者，且被告主觀上既無
      「無制作權之認識」，其主觀上當亦欠缺偽造之故意，而
      與偽造文書罪之構成要件不符，顯難以該罪相繩。至於，
      證人黃文清或其授權之被告究有無違背任務，造成聲請人
      之損害，亦非屬偽造文書罪及詐欺罪之範疇。又被告既得
      證人黃文清之授權而以良久合作社之名與案外人胡伯澤簽
      訂合作墾植合約書，且此情為案外人胡伯澤所知悉，則被
      告並未使用詐術甚明，若其所用方法，不能認為詐術，亦
      不致使人陷於錯誤，依前揭判例意旨可知，即不構成詐欺
      罪。此外，復查無其他積極證據足認被告及證人黃文清之
      證言有何不實之處，顯見聲請人上開所指，尚屬無據。
六、綜上所述，經本院詳閱上開偵查卷全卷後，認不起訴處分書
    已就並無積極證據足資認定被告涉犯聲請人所指訴之偽造文
    書及詐欺等罪嫌，於理由內依憑卷內資料，詳加指駁，逐一
    說明認定之依據，嗣駁回再議處分書認聲請人指摘不起訴處
    分書不當為無理由，亦已於理由內詳加說明，本院經核於法
    均無違誤或不當之處。聲請人聲請交付審判，指摘不起訴處
    分及駁回再議處分違法、不當云云，核其理由與其聲請再議
    之理由相同，均係就不起訴處分書理由已說明之事項，泛指
    其為違法或不當，置不起訴處分書之明白論斷於不顧，或仍
    持不起訴處分書及駁回再議處分書已說明理由而捨棄不採之
    陳詞辯解。是本院認臺灣高等法院臺中分院檢察署檢察長處
    分書以被告所涉偽造文書及詐欺等罪嫌尚有不足，自難令被
    告負偽造文書及詐欺罪責，而駁回聲請人對臺灣臺中地方法
    院檢察署檢察官不起訴處分之再議聲請，於法洵無不合，且
    上開理由從形式上觀之，並無何違背經驗法則、論理法則及
    其他證據法則之處，聲請人未為詳細審究犯罪事實須憑積極
    之證據而為認定等情，依憑己見，為事實上之爭辯，揆諸首
    揭說明，聲請人所為本件交付審判之聲請，為無理由，應予
    駁回。
據上論斷，依刑事訴訟法第二百五十八條之三第二項前段，裁定
如主文。
中　　華　　民　　國　　96　　年　　6 　　月　　29　　日
              刑事第四庭    審判長法  官  林宜民
                                  法  官  柯雅惠
                                  法  官  許惠瑜
以上正本證明與原本無異。
本裁定不得抗告。
                                  書記官  陳佳君
中　　華　　民　　國　　96　　年　　6 　　月　　29　　日
